【裁判字號】    96,重上,289
【裁判日期】    970102
【裁判案由】    返還土地等
【裁判全文】
臺灣高等法院民事判決
上  訴  人  庚○○
            辛○○
            趙添龍即永裕商行
            寶康醫療器材有限公司
法定代理人  己○○
共      同
訴訟代理人  丁俊文律師
被  上訴人  甲○○
            乙○○
            戊○○
            丁○○
            丙○○
共      同
訴訟代理人  鄭庭壽律師
上列當事人間返還土地等事件，上訴人對於中華民國96年4月30
日臺灣臺北地方法院95年度訴字第8860號第一審判決提起上訴，
本院於96年12月18日言詞辯論終結，判決如下：
    主      文
原判決關於命上訴人庚○○、辛○○給付被上訴人戊○○之損害
金超過新台幣壹拾伍萬肆仟柒佰拾元及按月給付損害金超過新
台幣貳仟陸佰零肆元部分，與該部分假執行之宣告，暨訴訟費用
(除確定部分外)之裁判，均廢棄。
上開廢棄部分，被上訴人戊○○在第一審之訴及其假執行之聲請
均駁回。
上訴人庚○○、辛○○其餘上訴及上訴人趙添龍即永裕商行、寶
康醫療器材有限公司之上訴均駁回。
第一(除確定部分外)、二審訴訟費用由上訴人負擔。
    事實及理由
一、被上訴人起訴主張：上訴人庚○○、辛○○原係坐落臺北市
    大安區○○段○○段137地號 (下稱系爭土地)之地主，嗣與
    建商合建蘭庭居大廈 (下稱系爭蘭庭居大廈)並分配1至3樓
    房屋及地下室，其等則分購不同樓層，其等與上訴人庚○○
    、辛○○均係系爭土地之所有權人，詎上訴人庚○○、辛○
    ○未徵得全體共有人同意，即擅自在系爭土地上搭建如附圖
    所示A、B、C建物 (下稱系爭建物)，並將如附圖所示A部分
    （面積7㎡）以每月新臺幣（下同）6萬5,000元出租予上訴
    人寶康醫療器材有限公司（下稱寶康公司），將如附圖所示
    C 部分（面積16㎡）以每月5,000元出租予上訴人趙添龍即
    永裕商行使用 (下稱趙添龍)等情。(一)爰依民法第767條、第
    818條、第820條及第821條規定，請求上訴人庚○○、辛○
    ○拆除系爭建物，並將該基地返還予被上訴人及其他全體共
    有人，以及請求上訴人寶康公司、趙添龍分別自系爭土地上
    如附圖所示A、C建物遷出。(二)另依不當得利法律關係，請求
    上訴人庚○○、辛○○給付被上訴人如附表1所示之損害金
    等情 (原審判命上訴人庚○○、辛○○應將系爭建物拆除，
    並將該基地返還被上訴人及其他全體共有人；上訴人寶康公
    司、趙添龍應分別自系爭土地上如附圖所示A、C建物內遷出
    ，及上訴人庚○○、辛○○應給付被上訴人如附表2所示之
    損害金，而駁回被上訴人其餘之請求，被上訴人就其敗訴部
    分，並未聲明不服，已告確定；上訴人就其等敗訴部分則提
    起上訴)。並於本院陳稱：系爭建物係上訴人庚○○、辛○
    ○增建，為上訴人庚○○、辛○○所有。訴外人江雪妮與上
    訴人辛○○僅繼承被繼承人蘇克家之1樓合法建物部分，並
    不包括違建即系爭建物部分。另系爭蘭庭居大廈管理委員會
    並非系爭土地共有人，其每月向上訴人趙添龍收取之5,000
    元，係管理費，並非租金，上訴人自不得據此主張其等有權
    使用系爭建物等語，且聲明：上訴駁回。
二、上訴人則以：系爭建物所有權人除上訴人庚○○、辛○○外
    ，尚包括訴外人江雪妮，被上訴人僅對上訴人庚○○、辛○
    ○提起本件訴訟，當事人顯不適格。又上訴人庚○○與原所
    有權人蘇克家於民國（下同）70年間取得1樓及地下室所有
    權後，即出租予訴外人邱二虎，嗣於77年間訴外人邱二虎因
    營業需要而在系爭土地上搭建系爭建物，並交付12萬元保證
    金予系爭蘭庭居大廈管理委員會，經管委會同意上訴人使用
    系爭土地，被上訴人知此甚明，上訴人庚○○、辛○○與被
    上訴人雖無書面分管契約存在，惟自70年起至95年歷時25年
    ，被上訴人未曾異議或干涉，顯認有默示分管契約。又上訴
    人庚○○、辛○○並非原始建築人，被上訴人訴請上訴人庚
    ○○、辛○○拆屋還地，為無理由。另上訴人趙添龍原向上
    訴人庚○○、辛○○承租系爭土地上如附圖所示C部分建物
    經營鎖店，每月租金l萬元，嗣改由系爭蘭庭居大廈管理委
    員會與上訴人庚○○、辛○○共同出租，並各收取租金5,00
    0元，被上訴人知悉此事，故上訴人趙添龍非無權占用。上
    訴人寶康公司則係依據訴外人己○○與上訴人庚○○、辛○
    ○於95年5月1日簽訂之租賃契約占有使用系爭土地上如附圖
    所示A部分建物，亦非無權占有等語，資為抗辯。並本院聲
    明：(一)原判決不利於上訴人部分廢棄。(二)上開廢棄部分，被
    上訴人在第一審之訴及假執行之聲請均駁回。
三、兩造不爭執之事實：
  (一)被上訴人甲○○、戊○○、乙○○、丁○○、丙○○與上訴
    人庚○○、辛○○，及訴外人江正明、蘇明勳、江雪妮等10
    人共有系爭土地。被上訴人甲○○、戊○○、乙○○、丁○
    ○、丙○○與上訴人庚○○、辛○○就系爭土地之權利範圍
    ，分別為甲○○1萬分之1262、戊○○1萬分之1260、乙○○
    1萬分之630、丁○○1萬分之630、丙○○1萬分之630、庚○
    ○1萬分之2500、辛○○1萬分之588。
  (二)上訴人庚○○、辛○○與上訴人趙添龍於95年4月29日就系
    爭土地上如附圖所示C部分建物簽訂租賃契約，並由上訴人
    趙添龍占有使用該部分建物。。
  (三)上訴人庚○○、辛○○與訴外人己○○於95年5月1日就系爭
    土地上如附圖所示A部分建物簽訂租賃契約 ，並由上訴人寶
    康公司占有使用該部分建物。
  (四)系爭蘭庭居管理委員會每月向上訴人趙添龍收取5,000元，
    迄今已有10多年。
四、按所謂默示之意思表示，係指依表意人之舉動或其他情事，
    足以間接推知其效果意思者而言，若單純之沉默，則除有特
    別情事，依社會觀念可認為一定意思表示者外，不得謂為默
    示之意思表示 (最高法院著有29年上字第762號判例意旨參
    照)。查被上訴人與上訴人庚○○、辛○○皆係系爭土地所
    有權人，而上訴人庚○○、辛○○所有之系爭建物占用系爭
    土地情形，業經原審至現場勘驗並囑託台北市大安地政事務
    所測量，結果如附圖所示A、B、C之7平方公尺、8平方公尺
    及16平方公尺等情，此有勘驗筆錄（原審卷第119、120頁）
    、現場相片（原審卷第121頁至第124頁）、複丈成果圖（原
    審卷第126頁）在卷可考，並為上訴人等所不爭執，堪信為
    真實。上訴人庚○○、辛○○雖以其等與被上訴人間已有默
    示分管契約云云置辯，惟此為被上訴人所否認，而上訴人庚
    ○○、辛○○將系爭建物如附圖A、C所示部分分別出租與上
    訴人寶康公司、趙添龍即永裕商行使用，縱被上訴人先前未
    加以干涉或訴諸法律排除侵害，充其量僅係單純沈默，並無
    其他積極事證足以證明被上訴人有何默示同意之意思表示，
    依上開判例意旨，難認兩造間有何分管契約存在，上訴人庚
    ○○、辛○○上開抗辯，顯無足採。
五、次按未經共有人協議分管之共有物，共有人對共有物之特定
    部分占有使用收益，須徵得他共有人全體之同意，如未經他
    共有人全體之同意，而就共有物之全部或一部任意占有使用
    收益，即屬侵害他共有人之權利，他共有人自得本於所有權
    ，請求除去其妨害或請求向全體共有人返還其占用部分（最
    高法院83年度台上字第541號判決意旨參照）。查上訴人庚
    ○○、辛○○既未徵得系爭土地之全體共有人同意，擅以系
    爭建物占用系爭土地出租使用，即屬侵害共有人之權利，則
    被上訴人本於所有權返還請求權請求上訴人庚○○、辛○○
    拆除系爭建物，並將如附圖所示A、B、C部分土地返還被上
    訴人及其他全體共有人，依上開判例意旨，被上訴人此部分
    請求為有理由，應予准許。又上訴人寶康公司及趙添龍向上
    訴人庚○○、辛○○承租如附圖A部分及C部分所示之建物等
    情，為上訴人寶康公司及趙添龍所自認（見原審卷第90頁反
    面），因如附圖所示A及C部分，係上訴人庚○○、辛○○侵
    害系爭土地共有人權利所擅自占用之物，本身並無合法占有
    權源，則上訴人寶康公司及上訴人趙添龍向渠等租用，自亦
    屬無權占有。雖上訴人趙添龍辯稱：蘭庭居大廈管委會亦係
    出租人並向其收取租金云云，並提出收據為憑（見原審卷第
    47 頁至第49頁），惟除87年4月20日收據載有租金字樣外，
    其餘收據皆記載使用費，且上訴人趙添龍即永裕商行於原審
    審理時亦自陳：伊與管委會並無租約，管委會係收使用費等
    語（見原審卷第148頁反面），況且管委會並非系爭土地之
    共有人，縱管委會向其收取使用費，亦無解其無權占有之事
    實。是被上訴人依民法第767條規定請求上訴人寶康公司及
    上訴人趙添龍分別自如附圖A及C部分所示建物遷出，亦屬有
    據，應予准許。
六、末按依不當得利之法則請求返還不當得利，以無法律上之原
    因而受利益，致他人受有損害為其要件，故其得請求返還之
    範圍，應以對方所受之利益為度，非以請求人所受損害若干
    為準，無權占有他人土地，可能獲得相當於租金之利益為社
    會通常之觀念，是被上訴人抗辯其占有系爭土地所得之利益
    ，僅相當於法定最高限額租金之數額，尚屬可採（最高法院
    61年台上字第1695號判例意旨參照）。查上訴人庚○○、辛
    ○○占用如附圖所示A、B、C部分之系爭土地，已如前述，
    則被上訴人依民法第179條規定，請求上開上訴人賠償相當
    於租金之損害，自屬有據。另按城市地方房屋之租金，以不
    超過土地及其建築物申報總價年息10%為限，土地法第97條
    第1項定有明文；而所謂土地價額係指法定地價而言；土地
    所有人依土地法所申報之地價為法定地價，除非土地所有權
    人未於公告期間申報地價者，才以公告地價80%為其申報地
    價，土地法第148條、土地法施行法第25條、平均地權條例
    第16條前段分別定有明文。查系爭土地自89年7月起之申報
    地價為每平方公尺7萬8,320元，自93年1月起之申報地價為
    每平方公尺8萬元乙節，此有台北市地價謄本附卷可稽（見
    原審卷第160頁）。再者，系爭土地坐落台北市○○路與大
    安路交界附近繁華地段，鄰近台北市立聯合醫院仁愛院區，
    四週交通便利，商業活動發達等情，此有前揭相片在卷足稽
    ，爰斟酌系爭土地坐落位置、現況及附近環境等情狀，認被
    上訴人請求給付相當租金之不當得利數額，以系爭土地各該
    年度申報價額年息10%計算仍遠低於上訴人庚○○、辛○○
    實際收租之金額，故被上訴人主張應依系爭土地申報價額之
    年息10%計算，至為允當，應予准許。是被上訴人請求上訴
    人庚○○、辛○○給付自95年7月25日起回溯5年相當租金之
    不當得利，以及自95年7月26日起至拆屋還地之日止，按月
    給付如附表3所示之損害，其計算方式如附表3相當租金損害
    計算式所載，為有理由，應予准許，逾此部分之請求，為無
    理由，不應准許。
七、綜上所述，被上訴人本於所有權之作用，請求上訴人庚○○
    、辛○○應將如附圖所示A、B、C之系爭建物拆除，並將該
    基地返還被上訴人及其他全體共有人，並請求上訴人寶康公
    司、趙添龍分別自如附圖所示A、C部分建物遷出；暨被上訴
    人另本於不當得利法則，請求上訴人庚○○、辛○○給付如
    附表3所示之損害金，為有理由，應予准許，逾此部分之請
    求（即被上訴人戊○○請求自95年7月25日起回溯5年相當租
    金之損害金超過15萬4,730元及自95年7月26日起至拆屋還地
    止，按月給付之損害金超過2,604元部分），為無理由，不
    應准許。此部分假執行聲請失所附麗，併應予駁回，上開不
    應准許部分，原審判命上訴人庚○○、辛○○給付，並為准
    免假執行之宣告，即有未洽，上訴意旨指摘原判決此部分不
    當，求予廢棄改判，為有理由，爰由本院就此部分予以廢棄
    改判。至上開應准許部分，原審判命上訴人庚○○、辛○○
    為上開拆屋還地，上訴人寶康公司、趙天龍應自上開建物遷
    出，上訴人庚○○、辛○○應給付被上訴人等如附表3所示
    之損害金，並依兩造聲請，分別酌定相當擔保金額，而為准
    免假執行之宣告，核無不合，上訴意旨指摘原判決此部分不
    當，求予廢棄改判，為無理由，應予駁回。
八、本件事證已臻明確，兩造其餘主張、攻擊防禦方法及其他未
    經援用之證據，經審酌尚無礙於本院前述認定，無一一論列
    之必要。
九、據上論結，本件上訴為一部有理由，一部無理由，依民事訴
    訟法第449條第1項、第450條、第79條、第85條第1項前段，
    判決如主文。
中    華    民    國    97    年    1     月     2    日
                    民事第13庭
                        審判長法  官  黃嘉烈
                              法  官  吳燁山
                              法  官  許文章
正本係照原本作成。
如不服本判決，應於收受送達後20日內向本院提出上訴書狀，其
未表明上訴理由者，應於提出上訴後20日內向本院補提理由書狀
（均須按他造當事人之人數附繕本）上訴時應提出委任律師或具
有律師資格之人之委任狀；委任有律師資格者，另應附具律師資
格證書及釋明委任人與受任人有民事訴訟法第466條之1第1項但
書或第2項（詳附註）所定關係之釋明文書影本。
中    華    民    國    97    年    1     月     3    日
                              書記官  陳明俐
附註：
民事訴訟法第466條之1（第1項、第2項）：
對於第二審判決上訴，上訴人應委任律師為訴訟代理人。但上訴
人或其他法定代理人具有律師資格者，不在此限。
上訴人之配偶、三親等內之血親、二親等內之姻親，或上訴人為
法人、中央或地方機關時，其所屬專任人員具有律師資格並經法
院認為適當者，亦得為第三審訴訟代理人。


司法院資訊處製作；財團法人民間司法改革基金會備份。
